臺灣高等法院臺中分院刑事判決　　　　95年度上訴字第1241號
上　訴　人
即　被　告　甲○○
選任辯護人　張崇哲　律師
　　　　　　陳慶祥　律師
　　　　　　張績寶　律師
上　訴　人
即　被　告　丙○○
選任辯護人　常照倫　律師
　　　　　　張績寶　律師
上　訴　人
即　被　告　己○○
選任辯護人　常照倫　律師
　　　　　　張績寶　律師
上　訴　人
即　被　告　庚○○
選任辯護人　宋永祥　律師
　　　　　　盧昱成　律師
上　訴　人
即　被　告　辛○○
選任辯護人　羅豐胤　律師
　　　　　　洪明儒　律師
上　訴　人
即　被　告　癸○○
選任辯護人　常照倫　律師
　　　　　　張績寶　律師
　　　　　　陳鴻謀　律師
上列上訴人因貪污治罪條例等案件，不服臺灣臺中地方法院94年
度訴字第1121號中華民國95年 5月10日第一審判決（起訴案號：
臺灣臺中地方法院檢察署91年度偵字第 18102號），提起上訴，
本院判決如下：
    主  文
原判決撤銷。
甲○○、丙○○、己○○、庚○○、辛○○、癸○○均無罪。
    理  由
一、公訴意旨略以：甲○○係民國87年間，新設立之台中市立四
    張犁國民中學（以下簡稱四張犁國中）籌備處主任，負責設
    校規劃、建築師遴選、工程發包、學區調整、招生準備等工
    作，暨新建工程驗收事宜，嗣並擔任第 1屆校長，為依據法
    令從事校舍新建工程相關事宜之公務人員。癸○○、己○○
    分別係癸○○建築師事務所負責人及工程師。丙○○係國
    有限公司機電工程設計師。庚○○與辛○○分別係鎮山營造
    有限公司（以下簡稱鎮山營造公司，登記負責人為廖淑壎）
    實際負責人與經理。甲○○出任四張犁國中籌備處主任後，
    四張犁國中第 1期校舍新建工程由癸○○建築師事務所設計
    監造，水電消防工程部分，則轉由丙○○向鴻泰電機技師事
    務所借牌承攬設計，其中排水管、污物管及污、廢水管部分
    ，設計使用具備流體磨擦係數小、最佳抗腐蝕性、防噪音、
    防敲打、耐久性較佳之環氧樹脂粉裝襯底鑄鐵管（即 SMU管
    ）材料。該工程於87年 6月間，由鎮山營造公司以新台幣（
    下同）98,000,000元得標，並於同年7月2日開工，至88年10
    月間完工。鎮山營造公司得標後，將水電消防部分轉包予傑
    邦水電工程有限公司（以下簡稱傑邦公司）施作，因鎮山營
    造公司得標價格較低，傑邦公司在施作時，遂以價格較為低
    廉、遇熱會變形、易破碎之PVC管取代原設計之SMU管施作，
    癸○○竟違背其依建築師法第18條規定，應監督營造業依設
    計圖說施工暨查核材料規格及品質之責任，與己○○、庚○○、辛○○等人任由傑邦公司偷工減料，以 PVC管施作。嗣
    於88年 8月間，主體工程完工後，庚○○為逃避依工程合約
    所附「未依合約圖說施工加倍罰款處理原則」規定，應處價
    差 1,107,336元之三至六倍罰款，暨為工程順利通過驗收，
    乃推由辛○○與甲○○、癸○○研議後，基於共同犯意之聯
    絡及行為之分擔，由擔任工地主任之己○○，偽造乙份未註
    記日期之不實水電工程材料審查表，分別於「營造公司」、
    「業主」欄填載「一污排水管設計為 SMU管，因接頭部位易
    漏水，維修困難，建議改由 PVC管施作，該項差價本公司同
    意結算時，減帳處理。」、「SMU 管接頭處確實容易滲水，
    造成以後維修困難，如使用 PVC管，接合密度高，且耐酸鹼
    ，維修容易，且不影響安全及使用。其差價部份，於辦理結
    算時辦理減帳。」等語，由庚○○蓋用鎮山營造公司、廖淑
    壎印章，藉以表示變更SMU為PVC管，並蓋用「監造工程師己○○」印章，再由甲○○批示「如建築師擬」及用印後，由
    明知不實之癸○○、丙○○以癸○○建築師事務所、鴻泰電
    機技師事務所等簽章認可。而後由癸○○建築師事務所於89
    年5月25日以龍工字第89146號函檢附上開不實之水電工程
    材料審核表，私下送交甲○○，甲○○於收文後，竟規避由
    經辦人曹麗文處理，自行於同年月29日，撰擬內容不實之同
    意變更材料函稿後（會計室亦未會簽），以四張犁國中89年
    5月29日中總字第140號函，檢附前開癸○○事務所函影本
    及附件發函報台中市政府以：「．．．有關污廢水 SMU更換
    為PVC管乙節，於87年8月26日材料審核表建議討論結果，基
    於尊重專業技術考量原則，經建築師事務所，考量不影響使
    用、安全及維修方便之情事，同意予以更換使用；另材料差
    價部份，同意於辦理結算時辦理減帳。三、至於報府備查時
    間係為誤漏疏忽．．．請．．．同意予以備查。」等語，誤
    導台中市政府認係程序瑕疵予以糾正並同意減帳，暨連同追
    加之PVC管 134,222元不計價，合計減價1,375,780元辦理結
    算，致鎮山營造公司得以規避偷工減料之事實，避免遭受三
    至六倍罰款之利益，而順利通過驗收，足生損害於台中市政
    府及上開工程驗收之正確性等情，因認上訴人即被告（以下
    簡稱被告）甲○○涉犯刑法第 216條、第213條、第215條之
    行使公務員登載不實公文書罪、行使業務上登載不實文書罪
    、貪污治罪條例第 6條第1項第4款之圖利罪等罪嫌；被告癸○○、己○○、丙○○、庚○○及辛○○等人均係涉犯刑法
    第216條、第215條行使業務上登載不實文書罪嫌。
二、按犯罪事實應依證據認定之，無證據不得認定犯罪事實，如
    不能證明被告犯罪者，應諭知無罪之判決，刑事訴訟法第15
    4條第2項及第301條第1項定有明文。所謂認定犯罪事實之證
    據，係指足以認定被告確有犯罪行為之積極證據而言，該項
    證據自須適合於被告犯罪事實之認定，始得採為斷罪資料，
    如未能發現相當證據，或證據不足以證明，自不能以推測或
    擬制之方法，以為裁判基礎（最高法院29年上字第3105號、
    40年臺上字第86號判例意旨參照）。又認定不利於被告之事
    實，須依積極證據，茍積極證據不足為不利被告事實之認定
    ，即應為有利於被告之認定，更不必有何有利之證據；且認
    定犯罪事實所憑之證據，雖不以直接證據為限，間接證據亦
    包括在內，然而無論直接證據或間接證據，其為訴訟上之證
    明，須於通常一般之人均不致有所懷疑，而得確信其為真實
    之程度者，始得據為有罪之認定，倘其證明尚未達到此一程
    度，仍有合理之懷疑存在，而無從使事實審法院得有罪之確
    信時，即應由法院為諭知被告無罪之判決（最高法院30年上
    字第 816號、76年台上字第4986號判例意旨參照）。又按91
    年2月8日修正公布施行之刑事訴訟法第161條第1項規定：檢
    察官就被告犯罪事實，應負舉證責任，並指出證明之方法。
    因此，檢察官對於起訴之犯罪事實，應負提出證據及說服之
    實質舉證責任。倘其所提出之證據，不足為被告有罪之積極
    證明，或其指出證明之方法，無從說服法院以形成被告有罪
    之心證，基於無罪推定之原則，自應為被告無罪判決之諭知
    （最高法院92年臺上字第128號判例參照）。
三、本案檢察官起訴認被告等涉犯上開罪行，係引據(一)曹麗文89
    年12月 1日調查時之供述、93年3月3日訊問時之供述；劉方
    正91年7月8日調查時之供述、92年11月27日訊問時之供述；
    甲○○91年 7月31日調查時之供述及91年8月1日、92年11月
    27日、甲○○92年12月18日訊問時之供述、94年 1月19日訊
    問時之供述；丙○○91年 7月31日調查及訊問時之供述；庚○○91年 7月31日調查及訊問時之供述、92年12月18日訊問
    時之供述；辛○○91年 7月31日調查時之供述、91年8月1日
    訊問時之供述、92年11月27日訊問時之供述；癸○○92年12
    月18日、93年10月21日、94年 1月19日訊問時之供述；己○○於91年 7月31日調查時之供述、91年8月1日調查時及訊問
    時之供述、臺灣臺中地方法院訊問時之供述；乙○○91年 8
    月 1日調查及訊問時之供述；壬○○91年8月1日調查及訊問
    時之供述；蔡青冠91年8月1日調查及訊問時之供述；廖淑壎
    於原審檢察署88年度他字第3070號詐欺案訊問時之供述；第
    4期、第11期、第13期以SMU請款之工程請款單；原審89年度
    自字第77號詐欺案、本院90年度上易字第1029號詐欺案之訊
    問、勘驗、審判之筆錄，暨該案刑事判決書；台中市政府89
    年6月8日府教國字第 69960號函影本，曹麗文、王月雲簽
    註意見及甲○○之批示；四張犁國中89年 7月31日中總字
    第1621號函影本；四張犁國中92年12月17日犁中總字第0920
    003149號；93年 7月12日犁中總字第0930001642號函、台中
    市政府93年 9月21日府教國字第0930148669號函；水電工程
    材料審核表影本；癸○○建築師事務所於89年 5月25日以
    龍工字第89146號函及附件影本；四張犁國中89年5月29日
    中總字第 140號函及附件、甲○○手稿影本等證據，而認定
    系爭工程之排水管、污物管及污、廢水管，設計使用 SMU管
    ，並未辦理變更設計，亦未提出材料變更申請，而係未依合
    約圖說，擅自偷工減料以 PVC管施作，且水電工程材料審核
    表為辦理驗收，避免鎮山營造公司曹罰款，經甲○○、癸○○、辛○○研議為不實填製、用印後，由癸○○建築師事務
    所檢附發文四張犁國中，再由甲○○規避經辦人曹麗文之處
    理，亦未會簽會計室，自行擬稿函台中市政府備查等事實。
四、訊據被告甲○○、丙○○、己○○、庚○○、辛○○、癸○○等人堅決否認有上開被訴犯行，(一)被告甲○○、丙○○、
    己○○、庚○○、辛○○、癸○○一致辯稱：鎮山營造公司
    於87年8月26日以鎮山字第027號函提出材料審核表於四張
    犁國中，已將原設計使用之「SMU」管變更為「PVC」管，該
    函文係經四張犁國中正式收文，且曹麗文亦有簽辦，四張犁
    國中嗣於同年10月間將該函文送交予癸○○建築師事務所，
    因水電工程並非建築師專業，故建築師事務所擬將前揭函文
    轉送負責水電之國烜公司審核，惟因故擱置，延宕向台中市
    政府報准變更，係屬行政程序瑕疵，並無行使業務、公務上
    登載不實文書之情事。(二)被告甲○○就其所被訴圖利部分則
    辯稱：本件工程於驗收時發現廠商使用之材料與原設計不符
    ，即主動向台中市政府報備變更，依市政府函示辦理，廠商
    並未獲利，且本案之情形，亦與「罰款3至6倍」之要件不符
    ，並無圖利廠商之情事等語。
五、按刑法第 213條之公文書登載不實罪，係以公務員明知為不
    實之事項登載於其所掌公文書為構成要件，如僅係辦理不當
    ，而其所登載之事項並非不實時，雖應負行政上責任，尚難
    遽論以該條之罪（最高法院19年上字第 500號判例意旨參照
    ）。再者，同法第 215條之業務文書登載不實罪，須明知為
    不實之事項而故意登載，始克成立。若記載之內容，純屬主
    觀之意思表示，於本質上應無真實與否之問題（最高法院86
    年度台上字第6877號判決意旨參照）。經查：(一)系爭四張犁
    國中新建校舍工程關於排污水管工程部分係由鎮山營造公司
    所承攬，原設計使用材料為 SUM管，惟鎮山營造公司之下游
    承包商傑邦公司於施作時，尚未經四張犁國中同意，即先行
    更改材料為 PVC管，迄於初驗時為承攬該工之鎮山公司發現
    等情，固據證人即傑邦公司負責人劉方正於91年7月8日調查
    局訊問時證稱：「（傑邦水電工程公司就上述工程共向鎮山
    營造公司請款幾次？其中有關排水管及污水、污廢水管部分
    ，是以SMU管價格請領，或以PVC管請領？）一共請款幾次，
    我已不記得，但皆以 SMU管價格計價．．．」、「．．．在
    初驗後，鎮山營造曾提出一、二十項工程瑕疵，要求傑邦公
    司改善，其中包括將PVC管部分改回SMU管，暗管部分予以保
    留。」（見他字卷一第62頁、第65頁）；於檢察官偵訊證稱
    ：「前揭工程SMU管更改材料為PVC部分並未報准更改材料」
    等語（見91年偵字18102號卷第4頁）。而被告庚○○於91年
    7月31日調查局訊問時供稱：伊於88年9月21日地震後至工地
    巡視後始發現傑邦水電公司並未依契約使用規定之材料施工
    ，當時劉方正要求本公司增撥250萬元款項用於將PVC管汰換
    為 SMU管，伊為使工程順利完工，便同意其要求，惟劉方正
    收款後即潛逃，伊即向法院對劉方正提起自訴等語甚明在卷
    （見他字卷一第113-114頁）。復稽之卷附四張犁國中89年5
    月29日中總字第1409號函（見他字卷一第 43-48頁）及同
    年 7月31日中總字第1621號函（見他字卷一第16頁）及台
    中市政府89年6月8日89府教國字第 69960號函（見他字卷一
    第15頁）等件影本所載內容無訛，堪認屬實。(二)惟四張犁國
    中於89年 5月29日將「SMU」管更換為「PVC」管向台中市政
    府申請備查之前，鎮山公司確曾於87年 8月26日就「SMU 」
    管更換為「PVC」管乙事，以鎮山字第027號函向四張犁國
    中提出水電工程材料審核表，申請四張犁國中審核之事實，
    已據證人即鎮山營造公司業務主任乙○○於本院95年 9月14
    日審理時結證：我們在87年 8月26日材料送審時就有送丙表
    ，開會丙表部分因無空格讓建築師加註意見，所以開會決議
    另外製作甲表等語在卷（見本院卷(二)第93頁），並有卷附上
    開鎮山營造公司之函文及審核表一式三份影本可憑（見他字
    卷二第91頁至95頁），復經本院調取四張犁國中87年度收發
    文三聯單核對結果，四張犁國中當時之總務主任曹麗文確實
    於89年8月29日以總收（發）文第184號簽收該函文屬實（見
    本院卷第 343頁）。揆之曹麗文係於同月31日於上開函件簽
    擬：「擬會同劉建築師事務所人員審核後見覆」之意見，呈
    由被告甲○○於其上批示「依程序審核後方可使用」字樣。
    復參之證人即同案被告己○○於本院96年 1月23日審理時結
    證：「（你後來什麼原因離開被告癸○○建築師事務所？）
    因為廠商在八十七年八月提出材料審核及變更，因為我沒有
    注意到所以耽誤到，一直到八十八一月份才發現。」、「（
    你告訴被告癸○○以後，如何反應？）被告癸○○告訴我要
    按照正常程序處理。」、「（你如何處理？）我在八十八年
    三月邀請鎮山營造還有校方與電機技師事務所召開協調會，
    討論 SMU管變更問題。」、「（原審判決附件一甲表如何來
    ？）因為丙表申請變更，但因為建築師事務所與業主無法就
    丙表簽註意見，所以才製作甲表的材料審核表。」、「（原
    審判決所附甲表材料審核表，該被告癸○○建築師事務所大
    小印章係何人所蓋？）我是用印的。」、「（剛才你說在八
    十八年一月份發現鎮山營造有申請材料變更，請問鎮山營造
    係用何方式申請材料變更？）是依合約書開工後二個月內提
    出材料審核及申請變更。」、「（他們申請的相關水電、材
    料變更，是以何種文件申請？）是依據材料審核表申請變更
    ，就是依據判決書所載的丙表來申請。」、「（營造廠的材
    料審核及變更材料是何人審核？）建築師事務所。」、「（
    本件鎮山營造的審核及材料變更，是你們事務所何人負責審
    核？）是我負責審核。」、「（你當時就丙表的部分，有無
    審核？）因為水電方面，我不是專業，所以我委託電機技師
    負責審核。」、「（何人送給電機技師？）是我。」、「（
    審核結果為何？）當初電機技師告訴我材料有辦理變更，因
    為我負責營建土木部分的監造，所以把辦理變更的事項耽誤
    到，所以才會被建築師事務所解僱。」、「（當初鎮山營造
    所送材料審核表，依照八十七年八月二十六日送材料審核表
    ，該材料審核表之份量為何？）有好幾大本。」、「（你有
    無仔細看材料審核表之內容？）水電部分，我們委託電機技
    師審核，我只審核土木之部分。」、「（本件有爭執的 SMU
    管是屬於何部分？）水電部分。」、「（判決書之甲表記載
    手寫之文字『SMU 管接頭處確實容易滲水... 』係何人所寫
    ？）是我所寫。」、「（甲表的水電工程材料審核表，你後
    來製作用印完成後，該審核表在你印象中於何時送給被告癸○○看過？）我製作完成後，沒有馬上送給建築師看，是等
    到結案審核時建築師才看到。」、（所謂結案審核係指何時
    ？）是在報完工前，我們完工驗收前，約在八十八年十月左
    右，就是要在驗收前。」、「（本案原來設計的管線 SMU管
    ，後來變更為 PVC管，除了此部分變更材料外，其他部分之
    材料有無變更？）其他的部分，就水電部分，應該不算變更
    ，因為只有尺寸縮小，所以直接扣減價格。所以只有這項材
    料有變更，其他部分並沒有變更。」、「（你剛才證述鎮山
    營造在87年8月26日發函給學校的公文有無提到SMU管變更為
    PVC 管的內容？）當時公文直接送到學校，學校轉給我們，
    公文如何寫，我們不知道，因為轉發公文時，只會把材料審
    核表給我們。所以我們看不到公文，因為是營造廠發文給學
    校，學校給我們審核，只是拿實質的材料給我們，所以當時
    我們沒有看到公文。」、「（當時你們有無看到營造廠送來
    審核的是SMU管變更為PVC管不同的地方？）審核當時，我們
    是委託水電技師審核，當時水電技師有口頭告訴我，但是我
    忘記了這件事情。因為我是專長土木。」、「（是否必須經
    過業主同意變更之後才能驗收？）對，一定要在驗收前。」
    等語（見本院卷三第9-13頁）。而證人即共同被告辛○○於
    本院同期日審理時亦結證：「（八十七年四張犁國中第一期
    興建工程，你在鎮山營造擔任何職？）業務兼監工經理。」
    、「（就本件系爭工程有關水電SMU管變更為PVC管之事情，
    當時你是否知悉？）當時知道。」、「（係何人向你報告？
    ）業務主任乙○○。」、「（如何向你報告？）因為 SMU管
    未曾施作，要變更為 PVC管，因為沒有施作經驗，怕會失敗
    。」、「（何人沒有施作經驗？）傑邦水電承包商。」、「
    （就你所知，申請變更過程如何？）必須開工後二個月內向
    業主提出申請。」等語（見本院卷三第14頁）。經核法務部
    調查局台中市調查站於91年 7月31日執行搜索所扣得如原審
    判決附件二─乙表所示之四張犁一期工程水電材料審核表一
    份（即扣押物編號二十之二），其上關於管線類之材料品名
    亦僅載PVC管，未列「SMU」管，顯見鎮山營造公司當時向四
    張犁國中提出材料審核時，確已擬將原設計使用之「 SMU」
    管變更為「 PVC」管無訛。是堪認被告等辯稱：鎮山營造公
    司於87年8月26日即已向四張犁國中申請變更「SMU」管為「
     PVC」乙節非虛，足以採信。(三)雖衡之四張犁國中迄初驗後
    ，始於89年 5月29日以中總字第1409號就同意變更材料為
    「PVC」管函報台中市政府備查，且傑邦公司就該工程第4期
    （估驗日期87年11月6日至同年12月6日）、第11期（88年 7
    月1日至同年8月5日）、第13期（88年9月6日至同年10月5日
    ）均以「 SMU」管報驗計價及請款，四張犁國中亦據為付款
    之事實，有各期工程請款單、工程完成部分估驗明細表在卷
    可稽（見偵字卷二第 190至192頁、第218至220頁、第222頁
    、第 224頁），可認四張犁國中係在初驗發現施作材料與原
    設計使用材料不符後，始正式辦理變更材料程序無訛。但觀
    之上開四張犁國中89年 5月29日中總字第1409號函報台中
    市政府之公文係載稱：「『主旨：為本校第一期校舍新建工
    程，水電工程污廢水SMU管更換為PVC管申請備查乙案，請鑑
    核。說明：一依據癸○○建築師事務所89年 5月25日龍工
    字第八九一四六號函辦理。二有關污廢水SMU管更換為PVC管
    乙節，於87年 8月26日材料審核表建議討論結果，基於尊重
    專業技術考量原則，經建築師事務所建議，考量不影響使用
    、安全及維修方便之情事，同意予以更換使用；另材料差價
    部分，同意於結算時辦理減帳。三至於報府查備時間係為誤
    漏疏忽，又本工程進度、品質均為優良，並受鈞府肯定在案
    ；據此，請鈞府諒查並同意予以備查。四隨函檢送癸○○建
    築師事務所上開號函影本及附件乙份。』」等語，並隨函檢
    送癸○○建築師事務所89年5月25日龍工字第89146號函影
    本及附件，核其記載之事項，與客觀存在事實情況，並無不
    符之情形。況上開被告甲○○所製作之函文係就處理上開施
    工瑕疵之情形，向台中市政府報備，以待裁示，並無足以生
    損害於公眾或他人之情事。至於該函附件(一)之審核表內容則
    由被告辛○○於營造公司查核意見欄填載「污排水管設計為
    SMU管，因接頭部位易漏水，維修困難，建議改由PVC管施作
    ，該項差價本公司同意結算時，減帳處理」等字樣，而由己○○於業主查核意見欄填載「SMU 管接頭處確實容易滲水，
    造成以後維修困難，如使用 PVC管，接合密度高，且耐酸鹼
    ，維修容易，且不影響安全及使用。其差價部份，於辦理結
    算時辦理減帳」等語，並蓋用己○○印章，由辛○○蓋用鎮
    山營造公司、廖淑壎印章，癸○○蓋用「癸○○建築師事務
    所」及「癸○○」印章、丙○○蓋用「鴻泰電機技師事務所
    」等印章，再由甲○○批示「如建築師擬」及並蓋用職章，
    核其等填載之內容，乃評價使用「SMU」管與「PVC」管優劣
    之主觀意見，非屬刑法第 215條所指之客觀事項之描述至明
    。(四)是被告甲○○雖遲至發現傑邦公司擅自變更使用材料後
    ，始採行建築師專業建議之意見，同意鎮山營造公司先前已
    提起變更材料之申請，而於89年 5月29日函報台中市政府申
    請備查，其處理程序確有瑕疵，固經台中市政府89年6月8日
    89府教國字第 69960號函予以糾正，但其於所製作之公文書
    上並無登載虛偽不實之事項，而被告甲○○、丙○○、己○○、庚○○、辛○○、癸○○等人在上開公文附件(一)水電工
    程材料審核表上所填註之意見內容，乃屬個人主觀評價之意
    思表示，亦與刑法第 215條所規定之不實事項有別。(五)從而
    ，核被告甲○○上開所為，尚難認成立刑法第216條、第213
    條、第21 5條之行使公務員登載不實公文書罪、行使業務上
    登載不實文書罪責；而被告癸○○、己○○、丙○○、庚○○及辛○○之行為，亦核與刑法第216條、第215條行使業務
    上登載不實文書罪之構成要件不相當。
六、次按貪污治罪條例第 6條第1項第4款規定公務員對於主管事
    務圖利罪，必須對於主管之事務有圖利之意思，而表現於行
    為，始與犯罪構成要件相當，不得僅以公務員所為之失當行
    為，可能使人獲得不法之利益，遽行推定該公務員自始即有
    圖利他人之犯意（最高法院73年度台上字第5900號、85年度
    台上字第 271號判決意旨參照）。所謂「圖利」係指公務員
    對於主管或監督事務以違背法令之措施，圖謀他人獲取不法
    利益而言。若公務員之行為，並未違背法令，或不致使自己
    或其他私人獲得利益，或其自己或他人之獲利，無相當因果
    關係者，即不構成該款所規定之圖利要件。查(一)起訴書暨原
    審判決固認鎮山營造公司之下游承包廠商傑邦公司就上開排
    污管工程擅自以「PVC」取代原設計之「SMU」管施作，依合
    約工程投標須知補充說明書＜P1＞第八點約款及臺灣省政府
    85年 4月17日85府建四字第150901號函規定，至少應處以該
    SMU管原應扣款金額1,241,588元之三倍罰款，被告甲○○為
    免鎮山公司受罰，始同意變更材料並函報台中市政府備查，
    直接圖鎮山營造公司免受罰款 3,724,674元之私人不法利益
    等情。(二)惟按建築法第39條規定「起造人應依照定內容及施
    工說明書施工；如於興工前或施工中變更設計時，仍應依本
    辦法申請辦理。但不變更主要構造或位置，不增加高度或面
    積，不變更建築物設備內容或位置者得於竣工後，備具竣工
    平面、立面圖，一次報驗」。查系爭工程係排污管材料由原
    設計之「SMU」管變更為「PVC」管，既非結構亦非面積高度
    變更甚明，依上開規定，自可以在竣工時一次報驗；因此縱
    使於完工後始為變更，並向上級呈報准備查，於法並無不合
    ，難認有違背法令之情事。(三)再系爭四張犁國民中學校舍新
    建工程，於驗收時發現承包下游廠商關於污廢管材料有使用
    「PVC」管取代非原設計之「SMU」管之情事，究應仍依照原
    設計材料，責令承包廠商拆除重新施作，使無法完成驗收，
    置學校招生在即，無校舍使用於不顧，抑或考量不影響使用
    、安全及維護之前提，依變更設計材料，並減少工程款支付
    方式處理，以完成驗收為妥當，乃涉及價值衡量與判斷之問
    題。被告甲○○奉派擔任四張犁國中籌備處主任，負責校舍
    籌建規劃及招生準備等事宜，面臨上開問題，必須權衡利害
    ，有所抉擇，無從推諉，其所決行之措施，若未違反法令，
    自應認屬於行使行政裁量權之許可範圍。是故本案被告甲○○於發現上開工程瑕疵時，若執意不同意變更材料，任令瑕
    疵狀況持續至竣驗時仍存在，雖四張犁國中可能據以對廠商
    請求給付3到6倍的違約罰款，然將造成校舍不能驗收使用，
    學校亦無法如期招生之虞，則被告甲○○同意變更材料，應
    有其目的性考量，不能遽認其意在圖廠商免除罰款之不法利
    益。況被告甲○○將同意癸○○建築事務所提出之 SMU管變
    更為 PVC管之情形及相關文件，函報台中市政府備查，並遵
    照台中市政府89年 6月8日89府教國字第69960號函示處理後
    續事宜，尤難認其主觀上有使承包廠商獲取免罰鍰之不法利
    益之犯意。(四)又卷附合約附件「未依合約圖說施工加倍罰款
    處理原則」固規定：「施工廠商未依圖說施工辦理竣驗時，
    該部分如不妨礙安全、美觀及使用需求，經施工廠商申請出
    具安全切結（技師簽證）經甲方（指業主）檢討同意可不必
    拆換或拆換有困難，必須以扣款或不計價方式處理者，其罰
    款方式依下列規定辦理：1.如尺寸或工料不合規定予以扣款
    者，應罰扣款金額六倍之罰款。2.如單項全部不予計價者，
    應罰單項金額 3倍罰款。」，但上開系爭工程之瑕疵，係於
    初驗時由鎮山營造公司主動提出，並非至辦理「竣驗」時發
    現有未依圖說施工之情事，則業主即校方得否逕依上揭合約
    附件「未依合約圖說施工加倍罰款處理原則」之規定辦理，
    容有疑義，此稽之卷附證人即監辦系爭校舍新建工程之台中
    市政府承辦人員丁○○於簽辦四張犁國中上揭89年 5月29日
    中總字第1409號函時，亦擬辦：本案．．．非屬驗收時抽
    驗項目，為釐清責任並利工程結案，減帳乙節擬同意辦理等
    字樣（見本院卷二第255頁），及其於本院95年9月14日本院
    審理時結證陳稱：「（當時工程可否向廠商提出三到六倍的
    違約罰款？）我想驗收要扣三到六倍罰款規定，其立法目的
    與契約目的是在處罰惡意，如果於驗收抽驗時發現廠商的實
    際施作情況與設計圖、材料、尺寸不符，才能處罰。」、「
    （本件是否符合此狀況？）八十九年我收到補辦公文，我們
    判斷學校同意包商變更設計程序，到我這裡判斷是程序上瑕
    疵，不影響公共利益，我們同意他們變更，我們只是作補辦
    程序，這個與驗收時抽驗到與設計圖（不符）不同，如果是
    我來執行的話，我不會去做三到六倍的罰款。」等語可明。
    是本案四張犁國中得否適用上開卷附合約附件「未依合約圖
    說施工加倍罰款處理原則」之規定，對承攬廠商課以罰款，
    既非無疑義，自不能認被告甲○○同意變更材料，即係為圖
    廠商免受罰款之不法利益。(五)至於起訴書及原審判決載稱：
    被告甲○○親自收受癸○○建築師事務所於89年 5月25日以
    龍工字第 89146號函，規避由經辦人曹麗文處理（會計室
    亦未會簽），自行於同年月29日，撰擬上揭89年 5月29日以
    中總字第1409號函乙節，雖以曹麗文於89年12月 1日在調
    查站之詢問筆錄為憑據，但曹麗文於95年2月2日原審審理時
    則結證陳稱：「（根據學校的一般程序，這個呈教育局的函
    文應該由誰擬稿？）應該由總務主任，但因為當時我請長假
    ，所以是由校長負責。」、「（是否需要其他人核章？）當
    時學校籌備處只有我跟校長二人，因為我不在，所以就由校
    長核章。」等語（見原審卷第19頁），尤不能以證人曹麗文
    在調查站所為之陳述，遽認被告甲○○係刻意規避曹麗文，
    親自處理公文，而有圖利鎮山營造公司免受罰款之犯意。
七、綜上所述，本案依卷附證據情況，尚難認被告甲○○於89年
     5月29日函報台中市政府申請備查之行為，有於所製作之公
    文書上登載不實事項之情事，而被告甲○○、丙○○、己○○、庚○○、辛○○、癸○○等人在上開函文附件(一)水電工
    程材料審核表上所填註之內容，乃屬個人主觀評價之意思表
    示，並非對客觀事實之描述，並不成立刑法第216條、第213
    條、第 215條之行使公務員登載不實公文書罪、行使業務上
    登載不實文書罪責。又被告甲○○於初驗發現排污管工程之
    承包廠商傑邦公司以「PVC」管取代「SMU」管施作，採行建
    築師專業建議之意見，同意依變更材料方式處理，並要求廠
    商依減帳而檢具相關文件向監辦之台中市政府報備，經核應
    認係屬行政裁量權之合法行使，難認有故意違背法令，圖利
    廠商免受罰款之不法利益之犯行，自難以貪污治罪條例第 6
    條第1項第4款之圖利罪相繩。是以本案被告等人上開被訴犯
    行，均屬不能證明，自應為無罪判決之諭知，原審遽為論罪
    科刑之諭知，尚欠允洽，被告等上訴否認犯罪為有理由，自
    應由本院將原審判決撤銷改判，而為無罪之諭知。
據上論斷，應依刑事訴訟法第369條第1項前段、第364條、第301
條第1項，判決如主文。
本案經檢察官戊○○到庭執行職務。
中　　華　　民　　國　　96　　年　　4 　　月　　30　　日
            刑事第三庭  審判長法　官  王  增  瑜
                              法　官  廖  柏  基
                              法　官  蔡  紹  良
上列正本證明與原本無異。
檢察官就被告甲○○部分得上訴，就其餘被告不得上訴。
如不服本判決應於收受送達後十日內向本院提出上訴書狀，其未
敘述上訴之理由者並得於提起上訴後十日內向本院補提理由書（
均須按他造當事人之人數附繕本）。
                              書記官  巫  丞  晏
中　　華　　民　　國　　96　　年　　4 　　月　　30　　日
